行　政　法　院　判　決　　　　　　　　　　　　　八十七年度判字第一四三一號
　　原　　　告　甲○○
　　被　　　告　高雄縣政府
右當事人間因戶政事件，原告不服內政部中華民國八十七年一月二十日台八七內府訴
字第八六○四七九四號再訴願決定，提起行政訴訟。本院判決如左︰
　　主  文
原告之訴駁回。
　　事  實
緣原告原戶籍登記姓名「陳菁甫」（民國○○○年○月○○○日生），於七十一年九
月二十三日以姓名（乳名）不雅之理由，依規定改為今名「甲○○」。八十五年十二
月七日以甲○○與「成殮兆」音相似，有不祥之感，且該姓名為年幼時父母所取，今
其已成年，應有獨立自主權，再申請更改姓名為「陳柏村」。案經被告八十六年四月
八日八六府民戶字第○六五八一三號函復，否准其所請。原告不服，提起訴願、再訴
願均遭駁回，遂提起本訴。茲摘兩造訴辯意旨於次：
原告起訴意旨略謂︰一、緣原告係民國○○○年○月○○○日出生，原戶籍登記姓名
「陳菁甫」，於民國七十一年九月間，按時原告年僅六歲毫無智識，時年「西青埔垃
圾場」興建啟用且父母尊親聽信姓名筆劃大凶，又取與垃圾場雷同之名而欲申請改名
，查「陳菁甫」之名並無任何不雅，唯戶政事務所人員便宜行事，未詳加審酌應以姓
名條例第六條第六項下「．．．或有特殊原因經主管機關認定者．．．或其他理由（
因乳名「陳菁甫」全係與地名「青埔垃圾場」雷同並非不雅）竟勸以「乳名不雅」為
由，而父母尊親智慮不及而照章申請，由父母尊親命令，無法置喙，唯「璉兆」二字
與台語粗話「爛鳥」（台語 ㄌㄢ ㄐ一ㄠ），如配合陳姓台語發音（ㄉㄢ）更屬不堪
入耳，從小就被週遭的朋友以這個名字的諧音「丟×鳥」，「×鳥×」等等不一而足
之口頭禪長期嘲諷，且「璉兆」實屬罕用字，部分人不查均以「殮造」，常有不祥、
不悅，而時起衝突，造成本人就學、就業甚至交友與精神心理調適上困難，舉凡認識
者均以此為笑柄，已造成身心嚴重之傷害，由於姓名不雅甚而無法正常工作、生活、
社交畏縮，幾近崩潰且尚不知要再忍受多少年戲謔嘲諷，究父母所命之名非本人自願
，唯今已成年，本人身心受害難以言諭，甚而影響本人人格權與身心事業發展，實應
以受害子女的感受權益為準，子女對於自己名字的感受，應有相當之自主權，唯原處
分機關逕以仍應受到姓名條例第六條第二項規定限制而未准更改，實難甘服，且當時
父母尊親係按戶政機關人員指示辦理，實際並非以乳名不雅為由之情形與上姓名條例
第六條第二項規定有關，經查被告機關等認事用法，實有疏漏訛誤，而嚴重損及原告
之權益，特先陳明。二、查姓名權乃人格主要部分之一，而與人民之生存權（生命、
身體、自由）、財產權同受憲法第十五條、第二十二條、第二十三條等規定之保障，
且為貫徹人格權保護之目的；我國民法更於第十八條第一項明定人格權受侵害時，得
請求法院除去其侵害，有受侵害之虞時，得請求防止之，亦係本此旨趣。三、查姓名
條例第六條第二項固規定以命名文字字義粗俗不雅為由申請改名者，以一次為限，然
仍宜就個案加以審核。父母為子女所命之名是否不雅難予忍受，甚而影響子女之人格
權，自應以受害子女之感受權益為準，子女其名字揆諸首揭說明，應享有相當之自主
權。姓名條例第六條第二項規定申請改名以一次為限，應否尊重姓名權所屬之本人，
又本人未成年前其法定代理人所為改名之行為，未成年子女是否終身受其限制，有無
違背憲法保障人格權趣旨，況「陳菁甫」乙名並無任何文字字義粗俗不雅之可言，且
父母尊親當時並以文字字義粗俗不雅為由，係依戶政人員指導便宜辦理，子女竟須受
限終生，一輩子遺憾，實宜予斟酌，訴願機關及再訴願機關均未詳加查察，即予駁回
，實有調查未盡之疏。四、末查，內政部七十七年三月二十一日「台內戶字第五八一
八○一號」中解釋，依姓名條例第六條第一項第六款規定申請改名案件，宜就個案，
加以審核。原告所提之申請改名案件，因前述原因，應列為特殊個案，個別仔細審核
，探究其原因，不宜以明文規定為由，逕予駁回，而無深入斟量之考慮。法律、命令
之訂定乃使大眾、人民之權利不被侵犯，維護人倫暨社會秩序，但其難免或因立法人
員考慮之不夠周延而有所遺漏之處，若因此而損害人民之基本權利，實非「姓名條例
」立法之宗旨，亦非憲法所明定之保障人民生存權、工作權及人格完整，權利自主之
立國精神。原告生存在中華民國之領土上，必須以身份證上之姓名生活、工作、行使
各項權利、義務、辦理各項事務。若行政單位堅決拒絕辦理，原告之申請改名案件，
在未來悠悠數十載之生涯裏，原告又該如何面對這種身心煎熬，雖尚年輕常有了此殘
生之念，其難以言喻之痛苦，懇祈鈞長諒察。五、綜上所陳，被告機關等之認事用法
，實有疏漏違誤，為此懇請鈞院明鑒，惠賜判決將原處分及訴願、再訴願決定撤銷，
用保原告之合法權等語。
被告答辯意旨略謂︰查依姓名條例第六條第一項第六款「命名文字義粗俗不雅或有特
殊原因經主管機關認定者，得申請改名。」同條第二項「依第六款申請改名者，以一
次為限。」，又戶政機關乃依人民提出申請，被動而為人民姓名之戶籍登記。戶政機
關受理人民申請更改戶籍登記姓名係受姓名條例及有關規定之規範。原告原登記姓名
「陳菁甫」，於七十一年九月間以姓名（乳名）不雅申請依姓名條例規定改名為「甲
○○」，經戶政事務所准予受理登記，八十五年間原告第二次以「璉兆」之音不吉利
，申請再度更名，經戶政事務所報經本府，依上述規定不符，不予核准。原告於八十
六年一月間第三度申請，再經本府依前述規定，再予否准，依法並無不合。本件訴訟
為無理由，請依法駁回其訴等語。
　　理  由
按「有左列情事之一者，得申請改名：一、．．．六、命名文字字義粗俗不雅或有特
殊原因經主管機關認定者。依前項第六款申請改名者，以一次為限。」姓名條例第六
條定有明文。本件再訴願人原姓名「陳菁甫」，於七十一年九月二十三日以姓名（乳
名）不雅之理由，改為今名「甲○○」。嗣於八十五年十二月七日再以甲○○名字不
雅，申請更改姓名為「陳柏村」，被告於八十五年十二月十六日以八五府民戶字第二
四○○四五號函復，以依上開法條規定，命名文字字義粗俗不雅或有特殊原因經主管
機關認定申請改名者，以一次為限，原告申請改名，與上開規定不符，否准其申請。
原告復於八十六年一月二十八日再致函被告，並舉本院八十四年度判字第二二九○號
判決以命名文字字義粗俗不雅為由申請改名者，固規定以一次為限，然仍宜就個案加
以審核。有關規定申請改名以一次為限，應否尊重姓名權所屬之本人，又本人未成年
前其法定代理人所為改名之行為，未成年子女是否終身受其限制，有無違背憲法保障
人格權之趣旨，實宜予斟酌。其七十一年間所申請改名，時年僅六歲，且「璉兆」與
臺語粗話「爛鳥」（臺語發音 ㄌㄢ ㄐ一ㄠ）如配合陳姓臺語發音（ㄉㄢ）更屬不堪
入耳云云。案經被告以八十六年四月八日八六府民戶字第○六五八一三號函復略以，
原告所引本院判決係該案原告黃伶涼於申報出生登記時，因戶籍人員將其姓名誤登為
「黃伶浪」而申請更正，與原告再次申請改名二者情形並不相同，不宜比附，仍駁回
原告之申請，揆諸首揭規定，並無不合，一再訴願決定遞予維持，亦無違誤。至原告
起訴主張各節，查以命名文字粗俗不雅申請改名者，以一次為限，為首揭法條所明定
。本件原告出生時原申報之戶籍登記姓名為「陳菁甫」，嗣於七十一年九月二十三日
以該命名不雅為由，申請改為今名「甲○○」，乃於八十五年十二月七日復以該「甲
○○」之名不雅，申請更改姓名為「陳柏村」，自為首揭法條規定所不許。至所訴其
原名「菁甫」，其父母親以其字義不雅為由申請改名「璉兆」，係依戶政人員指導云
云，核與戶政機關依人民提出申請，始被動辦理人民姓名登記之作業程序不符，且未
據就其主張舉證以實其說，自不足採。又人民幼年之命名，除有特殊情況（例如棄嬰
），無不由父母命名，而以父母之命名不雅，申請改名，須依法律之規定及限制。本
件原告之申請，既受「以一次為限」之限制，被告否准其申請，即非無據。原告以申
請改名應尊重姓名權當事人自主權，其父母前所為改名之行為，其本人應不受次數之
限制云云，核與現行法之規定不合。另所舉本院八十四年度判字第二二九○號判決係
認定該案當事人第一次之申請更名，係因本名「伶涼」，因戶政機關誤登記為「伶浪
」，乃申請更正為原名，屬名字誤登之更正，而非以名字不雅改名。與本件原告以原
名「菁甫」之命名不雅，申請改名「璉兆」之情形有間，尚不得執為有利原告之認定
。原告起訴意旨難謂有理，應予駁回。
據上論結，本件原告之訴為無理由，爰依行政訴訟法第二十六條後段，判決如主文。
中    華    民    國     八十七      年      七      月      十七       日
                    行 政 法 院 第 三 庭
                                審 判 長 評  事      陳  石  獅
                                         評  事      趙  永  康
                                         評  事      高  啟  燦
                                         評  事      蔡  進  田
                                         評  事      鄭  淑  貞
右  正  本  證  明  與  原  本  無  異
                                         法院書記官  郭  育  玎
中    華    民    國     八十七      年      七      月      十八       日
